【裁判字號】    94,上更(一),756
【裁判日期】    950704
【裁判案由】    毒品危害防制條例
【裁判全文】
臺灣高等法院刑事判決             94年度上更(一)字第756號
上  訴  人
即  被  告  乙○○
                    （現另案於臺灣臺北監獄執行中）
指定辯護人  扶助律師  羅明文律師
上  訴  人
即  被  告  甲○○
選任辯護人  許文彬律師
            蕭嘉甫律師
上列上訴人因違反毒品危害防制條例案件，不服臺灣板橋地方法
院92年度訴字第1096號，中華民國93年8月27日第一審判決（起
訴案號：臺灣板橋地方法院檢察署90年度偵字第16221號），提
起上訴，判決後，經最高法院第一次發回更審，本院判決如下：
    主  文
原判決撤銷。
乙○○意圖販賣而持有第二級毒品，累犯，處有期徒刑伍年肆月
。扣案之第二級毒品安非他命肆包（共驗餘淨重貳點柒公克）
均沒收銷燬之。
甲○○無罪。
    事  實
一、乙○○曾於78年間，因犯竊盜罪，經法院判處有期徒刑3月
    ；又於80年間，因犯賭博罪，經法院判處罰金500元；另於
    82年間，因違反麻醉藥品管理條例，經法院判處有期徒刑8
    月；於85年間，再因違反麻醉藥品管理條例及藥事法，經法
    院分別判處有期徒刑6月及3月，應執行刑為有期徒刑7月；
    於86年間，因違反麻醉藥品管理條例及竊盜罪，經法院分別
    判處有期徒刑7月及10月，應執行刑為有期徒刑1年2月；於
    87年間，因竊盜罪，經法院判處有期徒刑2年，並因偽造文
    書罪，經法院判處有期徒刑5月，嗣經定執行刑為有期徒刑2
    年4月，88年4月26日入監服刑，執行後於90年1月17日因縮
    刑假釋出監，至同年7月10日縮刑期滿執行完畢，仍不知悔
    改，先於90年9月30日凌晨某時許，在臺北縣新店市某電動
    玩具店內，向不詳姓名年籍綽號「金蚊子」之男子購得第二
    級毒品安非他命4包、食鹽1包、及含海洛因、乙醯可待因、
    六乙醯嗎啡、Glucose Lidocaine成份之物品1包後，明知安
    非他命為毒品危害防制條例第2條第2項第2款所規定之第二
    級毒品，不得持有、販賣，竟基於意圖營利販賣第二級毒品
    安非他命之犯意，而持有上開安非他命4包。於同日凌晨3時
    許，乙○○以其所有之0000000000號行動電話撥打黃耀財之
    0000000000號行動電話，詢問黃耀財是否欲購買安非他命，
    而向黃耀財兜售，黃耀財因甫遭警查獲，為配合警方追查乙
    ○○，乃請乙○○前來台北縣土城市○○路111之3號16樓黃
    耀財住處交易（當時尚未談妥交易之價格、數量)，嗣於同
    日下午1時10分許（起訴書略載為13時許），乙○○攜帶上
    開意圖販賣而持有之4包安非他命前來上址，尚未著手販賣
    第二級毒品安非他命，即為在此埋伏守候之員警當場查獲，
    並扣得安非他命4包（經送驗後為毛重3.64公克，淨重2.43
    公克、取樣0.06公克檢驗，驗餘2.37公克）及非供犯本罪所
    用之食鹽1包、及含海洛因、乙醯可待因、六乙醯嗎啡、
    Glucose Lidocaine成份之物品1包、玻璃球1個、分裝袋2大
    包。
二、案經臺北縣政府警察局海山分局報請臺灣板橋地方法院檢察
    署檢察官偵查起訴。
    理  由
壹、被告乙○○有罪部分
一、證據能力部分
  (一)按司法警察（官）對於自始即有犯罪故意之行為人，因達成
    犯罪調查目的之必要，佈設機會，與之對合，藉以蒐集證據
    ，純屬偵查犯罪技巧之範疇，且不違背法定程序者，自為法
    之所許。此與對於原無犯罪故意之人，而以引誘、教唆等違
    法手段，設局陷誘，引發其犯意，致蹈陷犯罪者，因有害於
    公平正義，亦顯然違反人權之保障，其因此所取得之證據並
    無容許性之情形不同（最高法院93年度台上字第1704號、第
    1740號判決可資參照）。從而，判斷行為人是否遭受陷害教
    唆，應以於警察佈設前，行為人是否已具備犯罪之故意為準
    ，如行為人已具備犯罪之故意，僅於接獲員警或與員警合作
    之人之邀約，始進行特定犯罪行為，其行為既不違反主觀上
    之犯意，自非陷害教唆，因此所取得之證據均應有證據能力
    。本件被告乙○○既於警詢時承認：「（據黃耀財筆錄中表
    示你於90年9月30日3時許，曾撥打行動電話給黃耀財，欲販
    賣安非他命給黃耀財，並約定在黃耀財之現住處交易，是否
    屬實？）是的沒錯」（詳如後述）。則被告乙○○先行主動
    撥打行動電話予黃耀財，並向黃耀財表明欲販賣安非他命予
    黃耀財，則其本即具有販賣安非他命牟利之意圖，至為明灼
    ；而警方於本件所實施之誘捕行為，不過係藉由先前為警查
    獲之黃耀財，約被告乙○○前來台北縣土城市○○路111之3
    號16樓黃耀財之住處交易之際加以查獲，使被告乙○○意圖
    營利販賣毒品海洛因之犯意彰顯於外，進而加以逮捕偵辦，
    自屬偵查犯罪技巧之範疇，與所謂「陷害教唆」，係以引誘
    或教唆犯罪之不正當手段，使原無犯罪故意之人因而萌生犯
    意而實施犯罪行為，再進而蒐集其犯罪之證據而予以逮捕偵
    辦之情形，尚屬有別。易言之，警方於本案所實施之誘捕行
    為，並未違反憲法對於基本人權之保障，亦未逾越偵查犯罪
    之必要程度，且於公共利益之維護有其必要性存在，是本件
    警方依誘捕被告乙○○之方式所蒐集之證據資料，難謂無證
    據能力，合先敘明。
  (二)被告乙○○之警詢筆錄：
    被告乙○○於90年9月30日為警逮捕後，當日即被移送檢察
    官偵查訊問，並於同年12月19日再經檢察官提訊，被告乙○
    ○於兩次檢訊均未提及曾遭員警毆打或刑求之事（見90年度
    偵字第16221號偵查卷第62頁反面至63頁、及第109頁反面至
    第110頁）；證人即製作被告乙○○警詢筆錄之承辦員警陳
    彥肇於原審結證稱：查獲乙○○時，並未打他，在製作警詢
    筆錄時，被告乙○○精神狀況良好，採一問一答方式，過程
    中間同樣未加以毆打，亦未脅迫其按照員警意思製作筆錄，
    因為證據都有了，不須如此云云（見原審卷（二）第157頁
    至158頁）。被告乙○○有另案即臺灣板橋地方法院91年度
    訴字第517號被訴施用毒品案件，該案曾於其中91年4月29日
    之審判期日，由法院當庭勘驗上揭90年9月30日乙○○之警
    詢錄音帶，認為警詢錄音帶內容與筆錄所載內容相符。此有
    該次審判筆錄可稽（見臺灣板橋地方法院91年度訴字第517
    號卷第70頁，影本附於本院本審卷第45頁背面）。此外，又
    查無任何證據足以證明被告乙○○有遭警方人員毆打或刑求
    情事，自無從認定被告乙○○在警詢中之供述，有何違反其
    自由意思之情形，其所為刑求抗辯無足可採。從而，本院認
    為被告乙○○之警詢筆錄有證據能力，先予敘明。
  (三)證人黃耀財之警詢筆錄：
    刑事訴訟法第159條第1項規定：「被告以外之人於審判外之
    言詞或書面陳述，除法律有規定者外，不得作為證據。」另
    「被告以外之人於司法警察官或司法警察調查中所為之陳述
    ，與審判中不符時，其先前之陳述具有較可信之特別情況，
    且為證明犯罪事實存否所必要者，得為證據。」刑事訴訟法
    第159條之2亦定有明文。因此，如欲採被告以外之人於警詢
    中之言詞陳述為證據時，必須符合上開法律所規定之例外情
    形，方得認其審判外之陳述有證據能力，先予敘明。本件黃
    耀財係立於證人之地位，於警詢中配合警方，指證被告乙○
    ○欲販賣第二級毒品安非他命予伊，因此，黃耀財即係刑事
    訴訟法上所指之「被告以外之人」，從而，其在審判外之陳
    述，除符合上開法律所規定之例外情形，不得作為證據。本
    件被告乙○○指稱黃耀財在警詢中之供述為被告以外之人於
    審判外之供述，而主張為無證據能力（見原審卷（一）第
    204頁）。經查該項證人黃耀財之警詢筆錄，雖與嗣後其於
    審判中所述不符（詳如後述），但本件並無該項警詢證述具
    有較可信之特別情況，且為證明本件犯罪事實存否所必要之
    情形。因此，本院認為應排除此項證據而認為其無證據能力
    。
  (四)證人黃耀財之檢訊筆錄：
    證人黃耀財於本案係立於證人地位，而為刑事訴訟法上所指
    「被告以外之人」，其在審判外之陳述，除法律另有規定外
    ，不得做為證據，已如前述。雖然刑事訴訟法第159之1條第
    2項規定：「被告以外之人於偵查中向檢察官所為之陳述，
    除顯有不可信之情況者外，得為證據。」然按「證人應命具
    結」，刑事訴訟法第186條第1項前段定有明文。因此，除依
    法不得命其具結者外，不具結之證言不得採為判決之基礎。
    經查，本件證人黃耀財於檢訊時所為之二次證述並未先經具
    結後為之，亦未於訊問後補行具結（見90年度偵字第16221
    號卷第61、62、95、96頁），且其並無刑事訴訟法第186條
    第1項但書所規定不得令其具結之情形，故其於檢訊時所為
    未經具結之證述，即使符合刑事訴訟法第159條之1第2項所
    規定之例外情形，仍無證據能力。
二、得心證之理由
  (一)訊據被告乙○○，承認渠曾於90年9月30日凌晨打電話給黃
    耀財，嗣於同日下午1時10分許，前往黃耀財臺北縣土城市
    ○○路111之3號16樓住處時，當場為埋伏之員警逮捕，並自
    身上搜出安非他命4包，含有其他成分之物品2包、玻璃球、
    及分裝袋等物之事實，惟否認有意圖販賣安非他命予黃耀財
    而持有第二級毒品安非他命之犯行，辯稱：伊與黃耀財乃舊
    識，當日上午打電話給黃耀財，是因二人久未見面，欲往黃
    宅聊天，且隨身攜帶之安非他命，係供自己吸食之用，此由
    伊當時亦隨身攜帶玻璃球吸食器可見非虛，至於警詢之自白
    ，實因被查獲時即遭員警毆打，在警詢中又被警察毆打，所
    以不得不依警方之指示為不利於己之供述云云。
  (二)被告乙○○於90年9月30日警訊時供稱：「（據黃耀財筆錄
    中表示你於90年9月30日3時許，曾撥打行動電話給黃耀財，
    欲販賣安非他命給黃耀財，並約定在黃耀財之現住處交易，
    是否屬實？）是的沒錯；是向一個綽號「金蚊」之男子購買
    的」、「是第一次販賣安非他命給黃耀財，沒有販賣給任何
    人」云云（見90年度偵字第16221號偵查卷第17頁反面及18
    頁）。被告乙○○已自白其自綽號「金蚊」之男子販入安非
    他命後，於90年9月30日打行動電話給黃耀財欲販賣安非他
    命給黃耀財等情。又證人即本案承辦警員曾進議於原審結證
    稱：會查獲謝（指乙○○），是因為黃（指黃耀財）說可將
    謝約來黃的租處，我們一直埋伏在黃住處至天亮時，謝就依
    約前來；謝是按電梯上來，一進門，我問黃是否該人，他說
    是，我們就將之逮捕，謝的身上果然有毒品云云（見原審卷
    （一）第108頁），核與被告乙○○上揭警詢之自白相符。
    雖被告乙○○自檢訊起即翻異前詞，改稱：伊打電話給黃耀
    財，是想找黃耀財聊天云云（見90年度偵字第16221號偵查
    卷第63頁、第109頁反面）。然乙○○所為上開辯解與其之
    警詢供述不符，應係事後卸責之詞，不足採信。另黃耀財於
    本院前審審理時也證稱：「（你們通話內容如何？）我買了
    很多水果回來，我問他是否來我家聊天」云云（見本院上訴
    卷（一）第138頁），應屬事後附合被告乙○○之詞，不足
    採信。
  (三)此外，被告乙○○為警逮捕時，警方當場自其身上搜出物品
    6包，經送內政部警政署刑事警察局檢驗，採呈色試驗法、
    氣象層析質譜儀分析法、核磁共振分析法、掃瞄式電子顯微
    鏡Ｘ－射線能譜分析法等檢驗方法，檢驗結果為，編號2、4
    、5、6均檢出含第二級毒品甲基安非他命，總毛重3.64公克
    ，總淨重2.43公克，取樣0.06公克鑑驗用罄，驗餘2.37公克
    ；編號7檢出含第一級毒品海洛因成分，毛重0.56公克，淨
    重0.24公克，取樣0.03公克鑑驗用罄，驗餘1.24公克，另編
    號3未檢出含有毒品成分，此有內政部警政署刑事警察局92
    年9月12日刑鑑字第0920138413號鑑驗通知書乙件附卷可稽
    （見原審卷（一）第176頁至177頁）。可認被告乙○○確有
    於90年9月30日下午1時10分許攜帶安非他命4包，至臺北縣
    土城市○○路111之3號16樓黃耀財住處之事實。
  (四)綜上所述，本件被告乙○○於向綽號「金蚊」者販入第二級
    毒品安非他命時，並無積極證據足以證明當時即基於營利之
    意圖而為之，然其持有上開4包安非他命後，竟主動打電話
    給黃耀財，詢問其是否欲購買安非他命，可認其主觀上已萌
    生意圖營利販賣第二級毒品安非他命之意圖，當時被告乙○
    ○與黃耀財雙方在電話中之交談內容，並未具體約定安非他
    命交易之價格、數量，然被告乙○○所為已符合意圖販賣而
    持有第二級毒品之構成要件。被告乙○○依約於90年9月30
    日下午1時10分許攜帶意圖販賣而持有之4包安非他命前往臺
    北縣土城市○○路111之3號16樓黃耀財住處欲賣給黃耀財，
    惟尚未交易，即當場為警查獲，應認尚未著手於安非他命之
    販賣行為，不成立販賣未遂罪，合予敘明。
三、按安非他命係屬毒品危害防制條例第2條第2項第2款所規定
    之第二級毒品，被告行為後，毒品危害防制條例於92年7月9
    日經總統令公布修正全文，並於93年1月9日施行，修正後毒
    品危害防制條例第4條，關於販賣第二級毒品之刑罰規定，
    有關條次、犯罪構成要件、法定刑度均無變更，比較新舊法
    結果，修正前之舊法於被告無何不利，依刑法第2條第1項前
    段規定，有關販賣第二級毒品之犯行，應適用行為時之舊法
    即修正前毒品危害防制條例處罰。核被告乙○○所為，係犯
    修正前毒品危害防制條例第5條第2項之罪，其持有安非他命
    之低度行為，已為意圖販賣而持有之高度行為所吸收，不另
    論罪。次查被告乙○○，有事實欄所載之犯罪科刑及執行情
    形，此有本院被告全國前案紀錄簡表在卷可稽（見本院卷第
    18 頁至36頁），其於有期徒刑執行完畢後5年以內，再故意
    犯
    本件有期徒刑以上之罪，為累犯，按刑法於94年2月2日修正
    公布，並自95年7月1日施行，不論依修正前之刑法第47條，
    或修正後之刑法第47條第1項之規定，均構成累犯，對本件
    被告乙○○而言並無有利或不利之情形，本不生新舊法比較
    之問題，應逕依修正前之刑法第47條，論以累犯，並加重其
    刑。原審對於被告乙○○予以論罪科刑，固非無見，惟查：
  (一)原審事實欄僅載稱被告乙○○向綽號「金蚊子（即金蚊）」
    之男子購入安非他命後，萌生販賣之意圖，而持有該安非他
    命，再以電話與黃耀財聯絡兜售，並未將其營利意圖載明於
    犯罪事實，亦未於理由內說明該部分認定之所憑，尚有未洽
    。
  (二)證人黃耀財之警詢供述，為被告以外之人在審判外之陳述，
    且不符合法律規定可得為證據之例外情形，不得採為證據，
    已如前述，原審認為有證據能力，而援為認定犯罪事實之基
    礎，難認符合證據法則，亦有未洽。被告乙○○上訴，否認
    犯罪，雖無可採，然原判決既有上開可議之處，仍應由本院
    將原判決關於被告乙○○部分予以撤銷改判。爰審酌被告乙
    ○○之素行不佳，有多次犯罪前科，已如前述，智識程度不
    高，其犯罪之手段、目的、非法販賣海洛因予他人或意圖販
    賣而持有安非他命，足以危害社會治安，惟其所欲販賣之毒
    品數量非鉅，情節不重，及犯罪後猶一再飾詞否認犯罪，並
    無悔悟等一切情狀，量處如主文第二項所示之刑。
四、沒收：
    扣案之安非他命4包（經送驗後為毛重3.64公克，淨重2.43
    公克、取樣0.06公克檢驗，驗餘2.37公克）乃查獲之毒品，
    應依毒品危害防制條例第18條第1項之規定，沒收銷燬之。
    至於另外扣案之2包，其中1包為食鹽，另1包為含有海洛因
    、乙醯可待因、六乙醯嗎啡、Glucose Lidocaine成份之物
    品、玻璃球1個及分裝袋2大包，均與本件被告乙○○之犯罪
    無涉，另鑑驗用罄之安非他命0.06公克，均無從於本案宣告
    沒收或銷燬之，併予敘明。
五、公訴意旨另以：被告乙○○於90年9月30日凌晨3時許，以撥
    打行動電話方式，詢問黃耀財是否欲購買安非他命，黃耀財
    表示同意，並約定在黃耀財上開住處交易，乙○○即基於販
    賣第二級毒品之意圖依約前往，經警方同日下午1時10分許
    ，當場查獲，並自乙○○身上扣得另2包安非他命（按此2包
    即為前項所載之食鹽1包及含其他成分之物品1包），因認乙
    ○○此部分行為，亦涉犯行為時之毒品危害防制條例第5條
    第2項之罪云云。然查公訴人所指之上開所謂安非他命2包，
    經檢驗結果，其中1包為食鹽，另1包為含有海洛因、乙醯可
    待因、六乙醯嗎啡及Glucose Lidocaine等成份之物品，已
    如前述，是乙○○所持有之上開2包物品，並非第二級毒品
    安非他命，又無積極證據足以證明乙○○所意圖販賣者，包
    含此2包並非安非他命之物品在內，因此自不構成意圖販賣
    而持有第二級毒品罪。惟依公訴意旨，此部分與乙○○前開
    有罪部分，有實質上一罪關係，爰不另為無罪之諭知。
貳、被告甲○○無罪部分
一、公訴意旨略以：被告（即上訴人）甲○○基於販賣第一級毒
    品海洛因之概括犯意，在黃耀財配合警方追查毒品上源行動
    中，於90年9月30日3時許以電話向甲○○表示欲以四萬元之
    代價購買半兩重之海洛因時，約定於同年月日4時在中山高
    速公路五股交流道口進行交易。被告甲○○即基於販賣第一
    級毒品海洛因之意圖依約前往，經警於同日4時許尚未交易
    前當場查獲，並於被告甲○○身上扣得意圖販賣而持有之第
    一級毒品海洛因1包（淨重1.2公克）、與本案無關之安非他
    命1包（淨重1.3公克）等物。因認被告所為，係犯違反毒品
    危害防制條例第5條第1項意圖販賣而持有第一級毒品罪。
二、按犯罪事實應依證據認定之，無證據不得認定犯罪事實，又
    不能證明被告犯罪者，應諭知無罪之判決，刑事訴訟法第
    154條第2項、第301條第1項分別定有明文。次按用以證明犯
    罪事實之證據，須於通常一般人均不致於有所懷疑，堪予確
    信其已臻真實者，始得據以為有罪之認定，倘其證明尚未達
    到此一程度，而有合理性之懷疑存在，致使無從為有罪之確
    信時，即應為無罪之判決，此有最高法院82年度台上字第
    163號判決、76年度台上字第4986號、30年度上字第816號等
    判例意旨可資參照。另外，刑事訴訟法第161條第1項：「規
    定：檢察官就被告犯罪事實，應負舉證責任，並指出證明之
    方法」，因此檢察官對於起訴之犯罪事實，應負提出證據及
    說服之實質舉證責任，倘所提出之證據，不足為被告有罪之
    積極證明，或其指出證明之方法，無從說服法院以形成被告
    有罪之心證，基於無罪推定之原則，自應為被告無罪判決之
    諭知，有最高法院92年度台上字第128號判例意旨可資參照
    ，先予敘明。
三、本件公訴人認被告甲○○涉犯毒品危害防制條例第5條第1項
    意圖販賣而持有第一級毒品罪，係以證人黃耀財警詢及檢訊
    之證詞、被告甲○○警詢之供述、法務部調查局陸（一）
    字第90180373號鑑定通知書及扣案之海洛因2包為主要依據
    。訊據被告甲○○承認渠於90年9月30日凌晨3時許接獲黃耀
    財之電話，嗣後於同日凌晨4時許，搭乘綽號「阿彬」所駕
    駛之汽車，前往中山高速公路五股交流道口，下車欲與黃耀
    財見面時，即遭埋伏之警方人員逮捕，並自身上查獲海洛因
    2包，「阿彬」則趁隙逃逸等情，惟否認有販賣海洛因予黃
    耀財之犯行，辯稱：伊於接獲黃耀財之電話後，因黃某表示
    要找「阿彬」，即將電話交予當時在旁邊之「阿彬」，「阿
    彬」與黃耀財交談之內容，伊並不清楚，嗣「阿彬」稱有要
    事要離開，伊乃商得「阿彬」之同意，搭「阿彬」之便車返
    家，車行至中山高速公路五股交流道口，「阿彬」突然停車
    ，叫伊下車去叫黃耀財上車，伊不明原委，按照「阿彬」的
    指示，下車欲找黃耀財上車，竟遭埋伏之警員逮捕，「阿彬
    」見狀，即逃逸無蹤，至於伊身上之海洛因2包及安非他命1
    包，乃先前與「阿彬」在一起聊天時，「阿彬」無償贈送，
    並非欲販賣予黃耀財之毒品云云。
四、經查：
  (一)證據能力部分
  1.被告甲○○之警詢筆錄：
    按「刑事訴訟之目的固重在發現實體真實，其手段則應合法
    正當，以保障人權。依刑事訴訟法第229條至第231條之規定
    ，司法警察（官）固有調查犯罪嫌疑人犯罪情形及蒐集證據
    之職權，而得詢問犯罪嫌疑人，惟依同法第100條之2準用同
    法第100條之1第1項之規定，司法警察（官）詢問犯罪嫌疑
    人，除有急迫情況且經記明筆錄者外，應全程連續錄音；必
    要時，並應全程連續錄影。考其立法目的，在於建立詢問筆
    錄之公信力，並擔保詢問程序之合法正當；亦即在於擔保犯
    罪嫌疑人對於詢問之陳述係出於自由意思及筆錄所載內容與
    其陳述相符。故司法警察（官）詢問犯罪嫌疑人如違背上開
    規定，其所取得之供述筆錄，究竟有無證據能力，原應審酌
    司法警察（官）違背該法定程序之主觀意圖、客觀情節、侵
    害犯罪嫌疑人權益之輕重、對犯罪嫌疑人在訴訟上防禦不利
    益之程度，以及該犯罪所生之危害，暨禁止使用該證據對於
    抑制違法蒐證之效果，及司法警察（官）如依法定程序有無
    發現該證據之必然性等情形，本於人權保障與社會安全之均
    衡維護精神，依比例原則，具體認定之（最高法院92年度台
    上字第6921號判決意旨參照）」。本件被告甲○○於90年9
    月30日警詢中稱：90年9月30日3時30分黃耀財以電話與之聯
    絡，言明以4萬元購買半兩之海洛因，並約定在中山高速公
    路五股交流道口交易，伊即向綽號「阿彬」者調貨，並由「
    阿彬」駕車載伊前往交易，當場被警查獲，「阿彬」則趁機
    逃逸云云（見90年度偵字第16221號偵查卷第15頁反面至第
    16頁）。然嗣於原審92年5月7日初訊時，即為刑求抗辯，主
    張伊被捕後，於高速公路即被警察毆打，接受警詢時，曾遭
    警方以灌水方式不法取供，並因而被送至板新醫院急救云云
    （見原審卷（一）第109頁）。經原審法院向板新醫院函查
    ，該院以92年7月4日板醫字第585號函復稱：甲○○曾於90
    年9月30日及10月25日至該院就醫，病症為急性氣喘，就醫
    時並無全身溼透及呼吸器官、管道積水現象（見原審卷（一
    ）第136頁）。板新醫院之上開回函，尚無法證明被告甲○
    ○所稱其在警詢期間曾遭警方灌水取供一節屬實。但被告甲
    ○○在接受警詢時，是否在自由意思下陳述？其自白是否具
    有任意性？仍應依職權予以調查。經原審先後向承辦本案之
    臺北縣政府警察局海山分局及臺灣板橋地方法院檢察署調取
    被告甲○○90年9月30日警詢錄音帶，其中海山分局均函復
    稱該卷錄音帶已隨案移送檢察官，此有臺北縣政府警察局海
    山分局93年3月23日海警刑字第0930008353號函可稽（見原
    審卷（二）第7頁）。而臺灣板橋地方法院檢察署則復稱，
    因案卷已歸檔，依規定卷附之錄音帶已銷燬云云，此有臺灣
    板橋地方法院辦理刑事事件電話查詢登記表可稽（見原審卷
    （二）第85頁），致無法取得本件警詢之錄音帶。至於負責
    製作警詢筆錄之警員吳東原、陳彥肇於原審證稱：係在被告
    自由意思下詢問，採一問一答方式為之，無不法取供之情形
    云云（見原審卷（二）第149頁至150頁、第157頁至158頁）
    。然此並不能代替警詢錄音帶，仍無法擔保被告甲○○供述
    之任意性。則本件被告甲○○既否認警詢供述之任意性，又
    無錄音帶可資擔保被告甲○○係在自由意思下為前開供述，
    其被指控之罪名又為販賣第一級毒品未遂之重罪，為保障被
    告甲○○之人權，自應將其警詢筆錄排除，不認其有證據能
    力。
  2.證人黃耀財之警詢筆錄：
    刑事訴訟法第159條第1項規定：「被告以外之人於審判外之
    言詞或書面陳述，除法律有規定者外，不得作為證據。」另
    「被告以外之人於司法警察官或司法警察調查中所為之陳述
    ，與審判中不符時，其先前之陳述具有較可信之特別情況，
    且為證明犯罪事實存否所必要者，得為證據。」刑事訴訟法
    第159條之2亦定有明文。因此，如欲採被告以外之人於警詢
    中之言詞陳述為證據時，必須符合上開法律所規定之例外情
    形，方得認其審判外之陳述有證據能力。本件黃耀財係立於
    證人之地位，於警詢中配合警方，指證被告甲○○欲販賣第
    一級毒品海洛因予伊，因此，黃耀財即係刑事訴訟法上所指
    之「被告以外之人」，從而，其在審判外之陳述，除符合上
    開法律所規定之例外情形外，不得作為證據。本件被告甲○
    ○之辯護人在原審指稱黃耀財在警詢中之供述為被告以外之
    人於審判外之供述，而主張為無證據能力（見原審卷（一）
    第204頁）。經查，該項證人黃耀財之警詢筆錄，雖與嗣後
    其於審判中所述不符（詳如後述），但本件並無該項警詢證
    述具有較可信之特別情況，且為證明本件犯罪事實存否所必
    要之情形。因此，本院認為應排除此項證據而認為其無證據
    能力。
  (二)證明力部分
  1.被告甲○○於90年9月30日檢察官初訊時供稱：「黃耀財打
    電話找我幫他調海洛因，我說沒有，也沒有調到東西，是阿
    彬叫我拿給黃耀財。」、「約定半兩，（黃耀財）叫我替他
    連絡，我調不到貨。」、「（查扣之物是你的？）是阿彬叫
    我交給黃耀財的。」、「（查獲時阿彬有在場？）有的，我
    下車被警察查獲時，他就逃逸」云云（見90年度偵字第
    16221號偵查卷第63頁至63頁反面）。嗣於91年11月12日檢
    訊時，亦供承當日係黃耀財打電話約伊出去無訛（見90年度
    偵字第16221號偵查卷第129頁反面）。二次檢訊，被告甲○
    ○並未自白其有意圖自己販賣第一級毒品海洛因給黃耀財而
    持有海洛因之犯行。至於證人黃耀財於本院前審審理時，證
    稱：伊被警方查獲後，警方要求交待毒品上游，伊原要找「
    阿彬」，但「阿彬」電話打不通，所以打電話給甲○○，問
    他為何聯絡不到「阿彬」，甲○○要「阿彬」打電話給伊，
    但「阿彬」一直沒有打電話，因時間緊迫，所以對甲○○說
    伊在加油站等他，電話中甲○○並未提到要賣伊毒品，或幫
    伊調海洛因之事云云（見上訴卷（一）第136頁），亦未證
    述被告甲○○有意圖自己販賣第一級毒品海洛因給黃耀財而
    持有海洛因之犯行。
  2.刑事訴訟法第159條第1項規定：「被告以外之人於審判外之
    言詞或書面陳述，除法律有規定者外，不得作為證據。」次
    按「被告以外之人於偵查中向檢察官所為之陳述，除顯有不
    可信之情況者外，得為證據。」刑事訴訟法第159條之1第1
    項亦定有明文。本件證人黃耀財於90年9月30日檢訊中證稱
    ：「是警方叫我配合交待幾個販賣毒品之人，我因為不熟（
    識）上游毒販所以利用他們2人（指甲○○與乙○○）替我
    調貨方式，由他們找上游販賣毒品的人來交易」、「我跟甲
    ○○說請他連絡「阿宏」（按應為阿彬之誤，以下同），看
    他有多少海洛因我都要買，約定在五股交流道全國加油站碰
    面，警方看錯車，只抓到甲○○，讓「阿宏」之毒販駕車逃
    離」云云（見90年度偵字第16221號偵查卷第62頁及62頁反
    面）。上揭證詞係被告以外之人於審判外之言詞陳述，且並
    無顯有不可信之情況存在，符合上揭刑事訴訟法第159之1條
    第2項之例外規定。然按「證人應命具結」，刑事訴訟法第
    186條第1項前段定有明文。因此，除依法不得命其具結者外
    ，不具結之證言不得採為判決之基礎。經查，本件證人黃耀
    財於檢訊時所為之二次證述並未先經具結後為之，亦未於訊
    問後補行具結（見90年度偵字第16221號卷第61、62、95、
    96頁），且其並無刑事訴訟法第186條第1項但書所規定不得
    令其具結之情形，故其於檢訊時所為未經具結之證述，即使
    符合刑事訴訟法第159條之1第2項所規定之例外情形，仍無
    證據能力。（況上揭黃耀財之檢訊證詞，只能證明被告甲○
    ○受黃耀財之託為意圖購買海洛因之黃耀財「聯絡」賣主阿
    彬，仍不能證明被告甲○○有意圖自己販賣第一級毒品海洛
    因給黃耀財而持有海洛因之犯行。）
  3.證人即承辦警員曾進議於原審審理時結證稱：「90年9月30
    日在臺北縣土城市○○路黃耀財住處查獲黃耀財與許育學，
    扣到的毒品經黃供述毒品是自甲○○處購得，為了證明其證
    詞，便把陳約出來在五股交流道交易，用半兩4萬元買第一
    級毒品，當時是用電話聯絡的，我們便帶人去埋伏，黃稱站
    在路口即為陳，我們現場有查獲毒品，陳說是另一人綽號阿
    彬載他來的，但現場沒有發現阿彬」云云（見原審卷（一）
    第108頁）。然依黃耀財於90年9月30日之警詢筆錄（無證據
    能力，已如前述），並無供稱其於90年9月30日被查獲之海
    洛因係向甲○○購得之記載（見90年度偵字第16221號偵查
    卷第4頁至第9頁），此與上揭證人曾進議之證詞有悖。況且
    上揭就甲○○曾販賣毒品予黃耀財一節，係依被告以外之人
    即黃耀財於審判外所為陳述之轉述，屬傳聞之證據，本即不
    得援引作為證據。另一承辦員警吳東原亦於原審結證稱：他
    （指甲○○）是坐一台車來的，陳說載他者叫「阿彬」，當
    初他下車時，黃耀財指證他為之前電話聯絡要用4萬元賣海
    洛因之人，我們就上前逮捕被告陳，阿彬就開車跑了。（自
    被告甲○○身上查獲）安非他命1小包、海洛因2小包。」、
    「黃耀財打電話給被告陳是要買半兩的海洛因；他（甲○○
    ）有表示沒有（海洛因），但是要向阿彬拿貨」云云（見原
    審卷（二）第151頁）。綜上可知，被告甲○○與「阿彬」
    同乘一部車前來與黃耀財約定地點時，經黃耀財指證確認甲
    ○○為其電話聯絡之人，員警即加以逮捕，而「阿彬」則趁
    隙逃逸，並自甲○○身上起出海洛因及安非他命等情，然此
    項證詞仍不能證明被告甲○○有意圖自己販賣第一級毒品海
    洛因給黃耀財而持有海洛因之犯行。
  4.警方逮捕被告甲○○後，雖當場自甲○○身上搜得白色粉末
    2包，經送法務部調查局檢驗，採化學呈色法、氣象層析質
    譜儀分析法等檢驗方法，檢驗結果亦確定送驗白粉2包均含
    第一級毒品海洛因成分，合計淨重0.78公克（包裝重1.16公
    克），此有法務部調查局陸 (一)字第90180373號鑑定通
    知書乙紙附卷可稽（見原審卷（一）第117頁）。然查，被
    告甲○○於90年9月30日檢察官初訊時供稱：黃耀財打電話
    找渠幫他調海洛因，並約定半兩云云（見90年度偵字第
    16221號偵查卷第63頁至63頁反面）；證人即承辦警員曾進
    議於原審審理時結證稱：為了證明其（指黃耀財）證詞，便
    把陳約出來在五股交流道交易，用半兩4萬元買第一級毒品
    ，當時是用電話聯絡的云云（見原審卷（一）第108頁）；
    證人黃耀財於警詢時亦證稱（無證據能力，不得作為對甲○
    ○不利之認定，已如前述）渠是於90年9月30日凌晨3時許，
    以甲○○所有之0000000000號行動電話與甲○○聯絡，在電
    話中言明以4萬元向甲○○購買海洛因半兩云云（見90年度
    偵字第16221號偵查卷第7頁）。據此，雙方約定之毒品海洛
    因交易數量為半兩（約19公克，按1兩為37.5公克），而
    本件被告甲○○攜帶下車為警查扣之毒品海洛因，淨重僅有
    0.78公克（已如前述），二者數量相差懸殊。被告甲○○如
    確實依約欲販售第一級毒品海洛因半兩，應無只攜帶不到1
    公克之毒品海洛因赴約交易之理。因此，從被告甲○○身上
    查扣之第一級毒品海洛因0.78公克（淨重）亦無從證明起訴
    書所載「黃耀財於90年9月30日3時許以電話向甲○○表示欲
    以4萬元購買半兩重之海洛因，雙方約定於同年月日4時在中
    山高速公路五股交流道口進行交易，被告甲○○即基於販賣
    第一級毒品海洛因之意圖依約前往，有違反毒品危害防制條
    例第5條第1項意圖販賣而持有第一級毒品罪」之犯行。
  5.綜上，本件公訴人所提出各項證據均不足為被告甲○○確有
    起訴事實之積極證明，應認不能證明被告有何違反毒品危害
    防制條例第5條第1項意圖販賣而持有第一級毒品罪之犯行。
五、原審未予詳查，遽對被告甲○○予以論罪科刑，尚有違誤。
    被告上訴否認犯罪，指摘原判決不當，核有理由，自應由本
    院將原判決關於被告甲○○部分予以撤銷，另為被告甲○○
    無罪之諭知。扣案之第一級毒品海洛因2包雖係查獲之毒品
    ，然本件被告甲○○被訴犯罪，既屬不能證明，則無從依毒
    品危害防制條例第18條第1項之規定予以宣告沒收並銷燬之
    。另扣得非本案之安非他命1包，亦無從於本案宣告沒收，
    均併予敘明。
據上論斷，應依刑事訴訟法第369條第1項前段、第364條、第299
條第1項前段，第301條，修正前毒品危害防制條例第5條第2項，
刑法第2條第1項，修正前刑法第11條前段、第47條，修正前毒品
危害防制條例第18條第1項前段，判決如主文。
本案經檢察官周誠南到庭執行職務。
中    華    民    國    95    年    7     月    4     日
                  刑事第四庭審判長法  官  蔡秀雄
                                  法  官  周煙平
                                  法  官  沈宜生
以上正本證明與原本無異。
如不服本判決，應於收受送達後十日內向本院提出上訴書狀，其
未敘述上訴之理由者並得於提起上訴後十日內向本院補提理由書
（均須按他造當事人之人數附繕本）。
                                  書記官  陳雅加
中    華    民    國    95    年    7     月    10    日
附錄：本案論罪科刑法條全文
修正前毒品危害防制條例第5條第2項
意圖販賣而持有第二級毒品者，處5年以上有期徒刑，得併科新
臺幣5百萬元以下罰金。


司法院資訊處製作；財團法人民間司法改革基金會備份。
